【裁判字號】    99,上易,535
【裁判日期】    990426
【裁判案由】    詐欺
【裁判全文】
臺灣高等法院臺中分院刑事判決         99年度上易字第535號
上  訴  人  臺灣南投地方法院檢察署檢察官
被      告  乙○○
被      告  甲○○
上列上訴人因被告詐欺案件，不服臺灣南投地方法院98年度審易
字第127號中華民國99年3月16日第一審判決（起訴案號：臺灣南
投地方法院檢察署97年度偵字第1808、4546號），提起上訴，本
院判決如下：
    主  文
上訴駁回。
    理  由
一、按不服地方法院之第一審判決而上訴者，須提出上訴書狀，
    並應敘述具體理由，上訴書狀未敘述上訴理由者，應於上訴
    期間屆滿後20日內補提理由書於原審法院。逾期未補提者，
    原審法院應定期間先命補正。但上訴書狀已敘述理由，惟所
    敘述者非屬具體理由，則屬不符上訴之法定程式，由第二審
    法院以其上訴不合法律上程式，判決駁回，不生定期命補正
    之問題，刑事訴訟法第350條第1項、第361條、第362條、第
    367條定有明文。
二、次按，上開所稱「上訴書狀應敘述具體理由」，係指須就不
    服之判決為具體之指摘而言，如僅泛稱原判決認事用法不當
    或採證違法、判決不公等，均非具體理由（法院辦理刑事訴
    訟案件應行注意事項第162點參照）；復按所謂具體理由，
    必係依據卷內既有訴訟資料或提出新事證，指摘或表明第一
    審判決有何採證認事、用法或量刑等足以影響判決本旨之不
    當或違法，而構成應予撤銷之具體事由，始克當之（例如：
    依憑證據法則具體指出所採證據何以不具證據能力，或依憑
    卷證資料，明確指出所為證據證明力之判斷如何違背經驗、
    論理法則）；倘僅泛言原判決認定事實錯誤、違背法令、量
    刑失之過重或輕縱，而未依上揭意旨指出具體事由，或形式
    上雖已指出具體事由，然該事由縱使屬實，亦不足以認為原
    判決有何不當或違法者（例如：對不具有調查必要性之證據
    ，法院未依聲請調查亦未說明理由，或援用證據不當，但除
    去該證據仍應為同一事實之認定），皆難謂係具體理由，俾
    與第二審上訴制度旨在請求第二審法院撤銷、變更第一審不
    當或違法之判決，以實現個案救濟之立法目的相契合，並節
    制濫行上訴」（最高法院97年度台上字第892號判決意旨參
    照）。是如上訴理由書狀並未依據卷內訴訟資料，具體指摘
    原判決認事用法有何違法或不當之情形，即屬上訴未敘述具
    體理由。
三、本件被告乙○○、甲○○因涉嫌詐欺罪嫌，檢察官提起公訴
    ，經原審審理後諭知被告乙○○、甲○○無罪之判決，察官
    不服原判決，提起上訴，其上訴理由略以：「(一)扣案之藥酒
    4桶、中藥材9包等物品，據被告乙○○於偵審一致供稱：扣
    案之藥酒4桶係客戶退貨的等語，又證人即共同被告甲○○
    於偵查中亦證稱：『（售價如何賣？）分大小桶，大桶賣新
    臺幣（下同）1萬8至2萬元、小桶賣1萬5千元。我工作期間
    印象共賣了11次，但其中有4桶被客人退貨，分別是2大2小
    。』等語，是綜合扣案4桶藥酒、證人即共同被告甲○○之
    證詞，與被告乙○○自白查扣之4桶藥酒是客人退貨等語，
    即可認定被告於96年10月起至97年3月間止，確實在台北縣
    林口鄉長庚紀念醫院及附近公園，向不詳年籍姓名之被害人
    兜售以進口鹿茸佯稱臺灣鹿茸泡製之藥酒得逞，至被害人究
    為何人，因被告乙○○係以現金交易，而難覓得被害人，然
    被告乙○○自白施用詐術，並已詐得13萬餘元，且有4名被
    害人退貨等情，即可認定該4名被害人原係陷於錯誤而購買
    藥酒後，發現遭詐騙一情，始向被告乙○○要求退貨，應無
    疑義，是本件縱無被害人之指訴，亦應足堪認定被告乙○○
    所涉之詐欺犯行；(二)被告甲○○受雇於被告乙○○，負責載
    送鹿茸酒至客人家中，被告甲○○明知被告乙○○係販售鹿
    茸藥酒等事實，為原審所認定，又被告邱祥與被告乙○○同
    住於桃園縣龜山鄉○○○街27巷29號1樓已長達半年之久，
    為被告甲○○所自承，參以扣案藥酒係在上址所製作，則被
    告甲○○諉為不知，實與常情有違」等語，資為其上訴理由
    ，請求將原判決撤銷，更為適法之判決。
四、經查，原審依全辯論意旨及調查證據之結果，已說明：「(一)
    訊據被告乙○○雖坦承其有將進口鹿茸製作之藥酒，向客人
    謊稱該藥酒係用臺灣鹿茸所製作，而販售該鹿茸藥酒予客人
    等語。惟按被告之自白，不得作為有罪判決之唯一證據，仍
    應調查其他必要之證據，以察其是否與事實相符，為刑事訴
    訟法第156條第2項所明定。所稱應調查其他必要之證據云者
    ，並不侷限於此項自白確出於任意性而已，尤重在其有補強
    證據以擔保被告自白之真實性；亦即以補強證據之存在，藉
    以限制合法自白在證據上之價值，俾發現實質的真實。故即
    使被告之自白出於任意性，然若別無其他補強證據足以擔保
    其自白確與犯罪事實相符者，該自白仍非刑事訴訟法上得據
    之為認定被告犯罪事實之證據，當不得僅憑此而為被告不利
    之認定（最高法院著有84年度臺上字第4728號判決參照）。
    經查，檢察官起訴被告乙○○涉有上開詐欺取財犯行，然綜
    觀全部卷證，上揭犯罪事實，並無任何被害人指認，此有桃
    園縣政府警察局楊梅分局98年1月14日楊警分刑字第0988010
    0747號函1紙附卷可參（見97年度偵字第4546號卷第46頁）
    ，且起訴書謂被告自96年10月起至97年3月間被告陸續詐騙1
    0餘名被害人云云，就被告乙○○係於何時、何地、販賣上
    揭鹿茸藥酒予何人，均不明確，訊據被告乙○○亦稱不復記
    憶，則檢察官起訴被告所涉犯上揭詐欺取財犯行，其犯罪時
    間、地點尚無從特定，被告乙○○如何施用詐術？被害人究
    竟有無因此而陷於錯誤，亦無從查知。又被告乙○○就其曾
    販售幾次鹿茸藥酒予被害人一節，先於警詢時供稱：『我約
    帶過10餘人到住處看藥酒，只賣給6人，成交金額約自15000
    元至20000元之間』等語（見97年度偵字第1808號卷第9頁）
    ；於本院審理時則供稱：『賣給10位客人，但有4位客人退
    貨，就是扣案的4桶藥酒，是客戶退回來的，我有退錢給客
    戶，大桶的賣2萬元至2萬5千元左右，小桶的賣2萬元』等語
    ，是被告乙○○就其販賣謊稱為臺灣鹿茸藥酒予被害人之次
    數，於警詢及本院審理時供述不一，且其對於所販賣鹿茸藥
    酒之價格，於警詢及本院訊問時之供述亦有出入，是本件被
    告乙○○雖於審理時自承有詐欺取財犯行，然其就犯罪情節
    部分，既有上述供述不一致之瑕疵，且本件查無任何被害人
    指認，業如上述，則本件犯罪事實既無法特定，亦查無其他
    補強證據足資證明被告自白為真實，依上開說明，本件既別
    無其他補強證據足以擔保其自白確與犯罪事實相符者，該自
    白仍非刑事訴訟法上得據之為認定被告犯罪事實之證據，自
    不得僅憑被告之自白，而為被告不利之認定。至於扣案之藥
    酒4桶、中藥材9包等物品，僅足以證明被告乙○○有製造藥
    酒之事實，尚無從證明被告乙○○有使用詐術販賣該藥酒予
    被害人，自難以上開扣案物品證明被告乙○○有檢察官所指
    之詐欺取財犯行，是扣案之藥酒4桶及中藥材9包無法據為不
    利於被告認定之依據。(二)訊據被告甲○○堅決否認有何檢察
    官起訴之詐欺取財犯行，辯稱：伊受僱於老闆乙○○，幫忙
    負責載送鹿茸藥酒，伊沒有負責製作及銷售鹿茸藥酒，也不
    清楚乙○○如何販賣該鹿茸藥酒等語。經查，被告甲○○係
    以每日1000元之工資，受僱於被告乙○○，負責替乙○○載
    運客人所購買之鹿茸藥酒至客人家中，並無參與鹿茸藥酒之
    製作及銷售一節，業據被告甲○○於警詢、偵訊及本院訊問
    時供述明確，核與證人即共同被告乙○○於警詢證述：『甲
    ○○沒有與我共同製作鹿茸藥酒，他只知道我在賣藥酒，我
    給他薪資每天新臺幣1000元，幫忙載送客人。』，及於偵訊
    中證稱：我從96年10月開始跟甲○○一起合作，我負責到林
    口長庚推銷，並帶客人到興華三街看貨交易，再請甲○○將
    貨及客人一起載回家，這些藥材都是自己到外面買的，買回
    來自己做，甲○○沒有幫忙等語之證述情節相符，又並無其
    他證據足資認定被告甲○○有明知被告乙○○偽稱進口鹿茸
    藥酒為臺灣鹿茸藥酒而販售與客人之情事，而認其有共犯之
    情形。復按刑法詐欺罪成立，行為人須有詐欺之故意，而施
    詐術使人交付財物之行為，始足當之，本件被告甲○○既於
    警詢、偵訊及本院訊問時，均供稱伊不知道鹿茸藥酒該如何
    製作，也不知情被告乙○○如何販售，前後供述一致，且與
    證人乙○○證述之情節相符，依檢察官之舉證，尚難認定被
    告甲○○主觀上有何詐欺故意及客觀上有何施用詐術之行為
    ，是被告甲○○辯稱其並無詐欺取財犯行等語，應堪採信。
    (三)綜上所述，本件檢察官所舉被告乙○○、甲○○共同涉犯
    詐欺取財罪嫌之證據，本院認均尚未達於通常一般之人均不
    致有所懷疑，而得確信其為真實之程度；此外，復查無其他
    積極證據，足資證明被告2人有何檢察官所起訴之詐欺取財
    犯行，既不能證明被告犯罪，核諸前揭說明，自應由本院為
    被告2人無罪之諭知。」等情。
五、查檢察官就被告犯罪事實，應負舉證責任，並指出證明之方
    法，刑事訴訟法第161條第1項定有明文，是以檢察官對於起
    訴之犯罪事實，應負起提出證據及說服法院對被告形成有罪
    心證之實質舉證責任；反之，被告並無自證己罪之義務，被
    告否認犯罪事實所持辯解，縱屬不能成立，倘負有實質舉證
    責任之檢察官所提出證據，不足為被告有罪之積極證明，或
    其指出之證明方法，無從說服法院對於被告形成有罪之心證
    ，基於無罪推定之證據法則，仍應為無罪之諭知甚明（最高
    法院92年度台上字第2570號及93年度台非字第212號等判決
    意旨等參照）。原審經調查後，綜合上情，因而就被告2人
    為無罪之諭知，已依憑證據逐一敘明得心證之理由，並說明
    檢察官所舉證據，均不能證明被告2人犯詐欺取財罪，俱有
    卷內證據可資覆按，核無任何憑空推論之情事，所為論斷，
    亦與經驗法則、論理法則，均屬無違。本件檢察官上訴，未
    提出其他補強證據，可資證明被告2人確有詐欺取財犯行，
    徒就已經原審指駁並摒棄不採之事證而為相異之推論，重為
    事實上之爭辯，質疑被告之辯解不能成立，置原審明白之論
    斷於不顧，未依憑卷內證據資料，明確指出原審所為證據證
    明力之判斷有何違背經驗、論理法則等足以影響判決本旨之
    不當或違法，而構成應予撤銷之具體事由。衡以首開規定及
    說明，檢察官不服原判決提起上訴，並未提出合於刑事訴訟
    法第361條第2項規定之具體理由，與未提出具體理由無異，
    其上訴不合法律上之程式，爰不經言詞辯論，予以駁回。
據上論斷，應依刑事訴訟法第367條前段、第372條判決如主文。
中    華    民    國    99    年     4    月    26    日
            刑事第五庭  審判長法  官  趙  春  碧
                              法  官  賴  恭  利
                              法  官  何  秀  燕
以上正本證明與原本無異。
不得上訴。
                              書記官  郭  振  祥
中    華    民    國    99    年     4    月    26    日

司法院資訊處製作；財團法人民間司法改革基金會備份。
